最高法院民事判決　　　　　　　　　　　　　　　八十七年度台上字第三○五二號
　　上　訴　人　黃李妍麗
　　　　　　　　黃 威 仁
　　　　　　　　黃 俊 仁
　　被 上訴 人　黃陳正嚴
　　　　　　　　黃 炫 人
　　共　　　同
　　訴訟代理人　陳源濱律師
右當事人間請求清償債務事件，上訴人對於中華民國八十七年六月八日台灣高等法院
台南分院第二審更審判決（八十六年度上更(二)字第八一號），提起上訴，本院判決如
左：
    主  文
上訴駁回。
第三審訴訟費用由上訴人負擔。
    理  由
本件被上訴人之被繼承人黃金得（民國八十五年三月二十七日死亡，由被上訴人於原
審聲明承受訴訟）起訴主張：坐落雲林縣斗六市○○段二四○、七四五、七四六、三
三九、三四○、六八○－六八四、七一一、七一二、七四七號等十三筆田地（下稱系
爭土地）原屬祭祀公業黃廷興所有。三十五年六月十八日該公業經派下會議決議將土
地分配與派下所存四房，系爭土地分歸與第二房即由伊與上訴人之被繼承人黃明宗（
黃金得之兄，八十三年二月十日死亡，由上訴人於原審聲明承受訴訟）共同取得，應
有部分各二分之一。因派下會議決議各房必須選出一人為代表人，伊遠居台北擔任公
職，乃將伊應有部分所有權信託登記在黃明宗名下。迨至七十四年六月間伊為棄公從
農，即向黃明宗為終止該信託契約之通知。詎黃明宗未經伊之同意，竟分別於七十六
年五月十八日將上開七四五、七四六號土地以新台幣（下同）八十五萬元之價售賣與
訴外人黃學賓、黃學言，並於八十年十一月九日又將同段二四○號土地以一百四十五
萬二千二百六十七元之價售與訴外人黃文遠。兩造間之信託關係既已終止，上訴人自
應將該售賣土地伊應得之款項返還等情，爰本於民法第二百二十五條、第一百七十九
條及第一百八十四條之規定，求為命上訴人給付伊一百三十萬三千三百八十元並加計
法定遲延利息之判決（第一審判命上訴人給付六十八萬一千零九十元（原判決誤載為
六十八萬一百零九十元）本息，駁回被上訴人其餘之訴，被上訴人僅就其敗訴中之四
十二萬一千九百元本息部分提起附帶上訴）。
上訴人則以：祭祀公業黃廷興自日據時期即已不存在，系爭土地始終未登記為公業所
有。該土地乃伊之被繼承人黃明宗與訴外人黃樹枝、黃三父子幾經協調所取得，非受
第二房包括黃金得在內之其他派下員之託爭取而來，兩造間並無信託關係存在。三十
五年六月十八日派下會議決議將系爭土地處分時，土地為黃三所有，該會議無黃三參
與，所為系爭土地之權利處分自始無效，被上訴人就系爭土地實無二分之一之權利。
又黃明宗、黃金得之曾祖父育有三子，各有後代相傳，第二房非僅黃明宗、黃金得二
人。且黃金得分得之同段二七九之三號土地已於五十年間委託黃明宗代售，得款八萬
六千元後在台北置產，並表示放棄其餘土地之權利，應不得對伊再為請求。倘被上訴
人仍得請求，伊亦得以代管系爭土地所支出之費用與之相抵銷，黃明宗就系爭土地取
得所為之自認，伊已依法撤銷等語，資為抗辯。
原審斟酌全辯論意旨及調查證據之結果，以：被上訴人主張系爭土地十三筆及上訴人
之被繼承人黃明宗於四十五、五十年間所出售各一筆土地，原均屬祭祀公業黃廷興所
有，由黃樹枝等管理，於三十五年六月十八日及同月十九日經派下會議決議向黃樹枝
等人取回分配與派下所存四房，由四房分別立下派下會議事錄及覺書，黃金得與黃明
宗同屬第二房，系爭土地及另二筆已出售之土地乃以贈與原因登記為四房共有，並以
黃明宗名義代表二房，再以分割共有物為原因，登記為黃明宗名義所有，而非繼承乃
父派下權。嗣黃明宗確於七十六年間將其中七四五、七四六號土地售賣與訴外人黃學
言、黃學賓，及於八十年間將二四○號土地售與黃文遠等事實，已據其提出土地登記
簿謄本三件、民事判決影本二份暨派下會議事錄、覺書、農地重劃區土地所有權人原
有土地與新分配土地對照清冊等件為證，並經調閱台灣高等法院台中分院（下稱台中
高分院）七十五年度上字第一九二號所有權移轉登記事件案卷核實。而黃明宗於黃金
得訴請上開所有權移轉登記事件中復自認：「系爭土地十三筆及四十五、五十年間出
售之二筆農地原為祭祀公業所有，由黃樹枝、黃三等管理耕作，於三十五年間由伊等
另三房共同向黃樹枝等交涉索回，由各房平均分配，經會議決議以贈與方式由四房均
分歸二房，移轉登記為伊名下者三甲餘地，其中三分餘地為各房贈與伊個人，作為伊
代表各房向黃樹枝等索地之酬勞，實際分歸兩造（黃金得與黃明宗）者僅有三甲一分
餘地，以伊名義登記」等語無誤。即黃明宗亦於本件一、二審審理時自認系爭土地十
三筆至台灣光復後，始由部分公業派下員包括伊與黃樹枝、黃三父子幾經協調終達成
和解，由伊以第二房代表名義取得該土地，系爭土地係給第二房，伊是二房代表故登
記為伊名義及系爭二四○、七四五、七四六號土地已由伊售賣他人等情屬實（分見一
審卷三七頁、原審上字卷二六、六○、一二二頁），並對被上訴人提出之上開台中高
分院七十五年度上字第一九二號判決內容及三十五年六月十八日派下會議事錄表示不
爭執（見一審卷三七、五八頁），足見兩造之被繼承人黃金得與黃明宗間就系爭土地
存有信託關係無疑。上訴人雖以上開情詞置辯，惟查上訴人之被繼承人黃明宗及被上
訴人之被繼承人黃金得係兄弟，黃明宗、黃金得分別為黃乞食之長子及次子，黃乞食
之三子黃明樟、四子黃明慶均早已死亡絕嗣，黃乞食之父為黃鐵，而黃鐵之父母均不
詳，此情已據上訴人提出戶籍登記簿謄本三件及繼承系統表（原審更(一)字卷三八－四
八頁）為證，並經雲林縣斗六市戶政事務所函復日據時期嘉義廳斗六堡斗六街七四四
番地黃鐵之戶籍即為最早之資料無訛，有該所八十四年十月二十七日雲斗戶字第六八
六五號簡便行文表可稽（見同上卷一五二－一五四頁）。且上訴人就黃明宗曾祖父係
何人及其三子究為何人之事實並未舉證以實其說，而上開三十五年六月十八日派下會
議事錄分產時二房僅有黃明宗及黃金得二人，亦有該二人於議事錄上之簽章為憑，上
訴人抗辯其曾祖父有三子，第二房非僅黃明宗、黃金得二人云云，要非足採。其次，
依黃金得所提出黃明宗所不爭之承受公業土地地號變遷流程圖及農地重劃區土地所有
權人原有土地與新分配土地對照清冊（見原審上字卷二六、三○、三一頁）所載，黃
明宗於三十五年間承受公業土地為坐落雲林縣斗六市○○○段林子頭二三五號○‧一
五一○甲、同段二七九號二‧七五七○甲、同段二一二號○‧一八二○甲及同段三三
二之一號○‧三八六九甲合計三‧四七六九甲，四十五年間黃明宗將該三三二之一號
土地出售他人，其後二三五號土地分割為二三五、二三五之一、二三五之二；二七九
號土地分割為二七九、二七九之一、二七九之二、二七九之三、二七九之四號，迨至
五十年間黃明宗又將二七九之三號土地○‧五五九八甲出售與他人，前開土地嗣於七
十五年間經重劃編定為同市○○段二四○、三三九、三四○、六八○、六八一、六八
二、六八三、六八四、七一一、七一二、七四五、七四六、七四七號等十三筆，七十
六年及八十年間黃明宗分將其中七四五、七四六及二四○號土地售賣與黃學言等人，
核與各該土地自日據時期以迄於今之土地登記簿謄本記載相符。又依上述三十五年六
月十八日作成之派下會議事錄記載，黃樹枝、黃三父子為與公業各房協議解決公業之
土地，該各房選出之代表依序為大房黃連得、二房黃明宗、四房黃石、五房黃通，該
議事錄所載二房經黃明宗、黃金得簽章後，各房即於翌日即同年六月十九日簽訂覺書
，有該議事錄及覺書可證，而前揭土地登記為四房代表之原因為三十五年六月十九日
之贈與，顯係依據議事錄為登記，且該土地並於三十六年五月二十二日登記為各房代
表所有，再以分割共有物為原因登記為黃明宗名義至明，上訴人辯稱派下會議所為處
分自始無效等語，殊非可取。上訴人之被繼承人黃明宗於上開台中高分院所有權移轉
登記事件及本件所為取得系爭土地之自認，自與事實相符，上訴人撤銷黃明宗之自認
，即與民事訴訟法第二百七十九條第三項規定不合。上訴人否認黃明宗與黃金得間就
系爭土地有信託關係存在，自難採信，應認被上訴人就系爭信託之土地有二分之一之
權利。黃金得既於七十四年六月間起訴請求黃明宗將系爭土地應有部分二分之一辦理
所有權移轉登記，並以訴狀繕本之送達向黃明宗為終止信託之意思表示，兩造間之信
託關係應已消滅，乃黃明宗仍於七十六年五月十八日及八十年間該信託關係終止後將
系爭七四五、七四六及二四○號土地分別以八十五萬元及一百四十五萬二千二百六十
七元之價售賣與黃學言、黃學賓及黃文遠等人，有該不動產買賣契約書及雲林縣斗六
市公所耕地租佃委員會調解筆錄可憑，復為黃明宗所自認，自屬侵權行為，上訴人為
黃明宗之繼承人，自應就該價金二分之一即一百十五萬一千一百三十三元負損害賠償
之責任。從而，被上訴人本於侵權行為之法律關係，訴請上訴人賠償損害並給付其法
定遲延利息，洵屬正當，除第一審判命上訴人給付之六十八萬一千零九十元本息外，
上訴人尚應再給付被上訴人四十七萬零四十三元本息，被上訴人提起附帶上訴，僅請
求四十二萬一千九百元本息，自應准許，為其心證之所由得，並說明上訴人其他抗辯
及聲明證據為不足採之理由。爰維持第一審所為判命上訴人給付六十八萬一千零九十
元本息之判決，駁回上訴人該部分之上訴；並將第一審所為上訴人敗訴之判決一部廢
棄，改判命上訴人再給付被上訴人四十二萬一千九百元本息。查系爭土地係依兩造之
被繼承人黃明宗、黃金得兄弟於三十五年六月十八日、十九日所簽訂之派下會議事錄
及覺書，分經以贈與及分割共有物等原因而登記為黃明宗名義，該黃明宗僅係與其弟
黃金得就所代表之第二房而登記，黃金得與黃明宗間就系爭土地所有權應有部分二分
之一應有信託關係存在，黃明宗竟於黃金得終止信託關係後將系爭七四五、七四六及
二四○號三筆土地售賣他人得款計二百三十萬二千二百六十七元，既為原審合法確定
之事實，則被上訴人本於侵權行為之法律關係，請求上訴人賠償上開損害本息即無不
合。原審本此而為上訴人敗訴之判決，經核於法並無違背。上訴論旨，仍執陳詞，並
以原審取捨證據、認定事實之職權行使及其他與判決基礎無涉之理由，指摘原判決不
當，求予廢棄，非有理由。
據上論結，本件上訴為無理由，依民事訴訟法第四百八十一條、第四百四十九條第一
項、第七十八條，判決如主文。
中      華      民      國    八十七    年     十二     月     三十     日
                              最高法院民事第七庭
                                  審判長法官  朱  錦  娟
                                        法官  蘇  茂  秋
                                        法官  蘇  達  志
                                        法官  顏  南  全
                                        法官  葉  賽  鶯
      右正本證明與原本無異
                                              書  記  官
中      華      民      國    八十八    年      一      月     十一     日
